臺灣高等法院臺南分院民事裁定　94年度抗字第492號
抗告人　乙○○
　　　　方美侖
相對人　甲○○
上列抗告人等因與相對人間就債務執行強制執行事件所為聲明異
議，對於中華民國九十四年九月十九日臺灣嘉義地方法院民國九
十三年度執字第七○三五號裁定，提起抗告，本院裁定如下：
    主  文
抗告駁回。
抗告程序費用由抗告人負擔。
    理  由
一、抗告人於原法院聲明異議意旨略以：原法院九十三年度執字
    第七○三五號債務執行強制執行事件，就債務人曾煥財所有
    坐落嘉義縣民雄鄉○○○段興中小段十九、二十、二一、二
    二、二三號等五筆土地（下稱系爭五筆土地），抗告人即原
    買受人於原法院民國（下同）九十四年五月二日公告三個月
    應買期限內之九十四年五月三日，以新台幣（下同）一千零
    八十八萬三千元應買，惟因系爭五筆土地係屬農地重劃區內
    耕地，毗連耕地之現耕所有權人有優先購買權，原法院徵詢
    債權人及債務人表示意見（嗣均未表示意見），並於九十四
    年五月六日發函通知毗連耕地之現耕所有權人甲○○、湯富
    生二人，於文到後十日內，陳明是否願以上開價格，優先購
    買系爭五筆土地，而後相對人甲○○於文到後十日內之九十
    四年五月十八日具狀陳明願行使優先購買權，購買系爭五筆
    土地，並於九十四年五月二十七日如數繳納價款（原承租人
    葉純汎嗣經通知未表示願優先購買，且相對人認葉純汎係查
    封後承租，亦無優先購買權）。然相對人僅為坐落嘉義縣民
    雄鄉○○○段興中小段十八號土地之現耕所有權人，縱使依
    據農地重劃條例第五條規定，就毗連耕地有優先購買權，然
    依據地籍圖所示，其毗連耕地僅為同地段十九號土地，充其
    量僅對該十九號土地有優先購買權，至於同地段二十、二一
    、二二、二三號等四筆土地，並未與相對人所有之土地相鄰
    ，故相對人對於上開四筆土地應無優先購買權，而應由抗告
    人承買。況系爭五筆土地均非屬農地重劃條例第二十三條規
    定之農地重劃區內所有土地應分配之面積，未達或合併後仍
    未達最小坵塊面積者，相對人應無優先購買權，爰提出異議
    等語。
二、抗告人抗告意旨略以：
  (一)原法院九十三年度執字第七○三五號債務執行強制執行事件
    ，就債務人曾煥財所有系爭五筆土地公告三個月應買期限內
    之九十四年五月三日，以一千零八十八萬三千元應買，惟原
    審認系爭五筆土地係屬農地重劃區內耕地，毗連耕地之現耕
    所有權人甲○○、湯富生二人，於文到後十日內，陳明是否
    願以上開價格，優先購買系爭五筆土地，相對人甲○○於九
    十四年五月十八日具狀陳明願行使優先購買權，購買系爭五
    筆土地，並於九十四年五月二十七日如數繳納價款，有優先
    購買權，因而不准抗告人承買。
  (二)又相對人僅為坐落嘉義縣民雄鄉○○○段興中小段十八號土
    地之現耕所有權人，縱使依據農地重劃條例第五條規定，就
    毗連耕地有優先購買權，然依據地籍圖所示，其毗連耕地僅
    為同地段十九號土地，充其量僅對該十九號土地有優先購買
    權，至於同地段二十、二一、二二、二三號等四筆土地，並
    未與相對人所有之土地相鄰，故相對人對於上開四筆土地應
    無優先購買權，而應由抗告人承買。
  (三)按農地重劃條例第二十三條第一項規定，同一土地所有權人
    ，在重劃區內所有土地應分配之面積，未達或合併後仍未達
    最小坵塊面積者，應以重劃前原有面積按原位置查定之單位
    區段地價計算，發給現金補償。但二人以上之土地所有權人
    ，就其未達最小坵塊面積之土地，協議合併後達最小坵塊面
    積者，得申請分配於其中一人。同條第二項規定，前項發給
    現金補償之土地，應予以集中公開標售，經兩次標售而未標
    出者，直轄市或縣（市）主管機關應出售與需要耕地之農民
    。同條第三項規定，第二項公開標售或出售時，其毗連土地
    之現耕所有權人有依同樣條件優先購買之權，如毗連土地現
    耕所有權人有二人以上主張優先購買時，以抽籤定之。依上
    揭法條規定，毗連土地現耕所有權人具有優先購買權之情形
    者，僅限於農地重劃區內「未達或合併後仍未達最小坵塊面
    積者」及「發給現金補償」者為限。又所謂「最小坵塊面積
    」，依照農地重劃條例施行細則第三十四條規定，本條例規
    定最小坵塊面積，以該重劃區規劃坵塊土地之短邊十公尺計
    算之面積為準。按嘉義縣民雄鄉○○○段興中小段十九地號
    （面積二千一百九十五平方公尺）、二十地號（面積四千二
    百六十平方公尺）、二一地號（面積四千二百六十平方公尺
    ）、二二地號（面積四千二百六十平方公尺）、二三地號（
    面積四千二百六十平方公尺）面積均甚大，其土地短邊均超
    過十公尺以上，均非屬農地重劃條例第二十三條所規定之農
    地重劃區內所有土地應分配之面積，未達或合併後仍未達最
    小坵塊面積者，故毗連土地現耕所有權人即相對人應不具優
    先購買權。雖原法院九十四年四月二十六日公告第六點其他
    公告事項(四)載明毗連耕地現耕所有人有按同一條件優先購買
    權，然此公告顯然有誤，從而，同地段十八地號土地所有權
    人並不因而取得同地段十九地號土地之優先購買權。
  (四)又按農地重劃條例施行細則第三十七條第一項規定，本條例
    第二十三條第三項規定毗連土地之現耕所有權人有依同樣條
    件優先購買之權，以地段相連，且於公開標售時當場主張優
    先購買者或接獲出售通知後十日內以書面申請者為限。故退
    一步言，假設鈞院仍認定嘉義縣民雄鄉○○○段興中小段十
    八地號土地所有權人對本件拍賣標的物土地具有優先購買權
    ，則應以地段相連（直接毗連）之同地段十九地號土地為限
    ，不應及於同地段二十、二一、二二、二三號等土地亦均在
    得優先購買之列，否則，顯與優先購買權之立法意旨有違。
    原裁定認相對人有優先購買權實於法有違，爰請求裁定如抗
    告之聲明。
三、經查：
  (一)按農地重劃區內耕地出售，毗連耕地之現耕所有權人有優先
    購買權，農地重劃條例第五條第三款定有明文。所稱「毗連
    」耕地，就文義解釋，應指「毗鄰連接」之耕地，而不限於
    「毗鄰」之耕地，此有最高法院九十四年度台抗字第六九四
    號裁定意旨可資參照；且由該條立法理由謂「加速農業機械
    化為改進農業經營之必要措施，惟我國農業仍屬小農經營型
    態，以往辦理重劃時，規劃設計之耕地坵塊面積，水田以○
    ‧二五公頃，旱地以○‧五公頃為原則，衡諸機耕之需要，
    仍屬過小，難以發揮其效能。爰明訂重劃後耕地所有權面積
    之移轉，其優先購買權之次序，藉以溫和手段擴大農場經營
    面積，適合機耕之需要」等語，益徵「毗連」耕地倘限縮於
    「毗鄰」之耕地，則難謂符合立法目的。又農地重劃區內私
    有耕地所有權人連接三筆耕地同時出售予一人時，倘該三筆
    土地係以同一買賣移轉契約書出售者，依據農地重劃條例第
    五條立法說明意旨，毗連耕地現耕所有權人優先購買權應包
    括該連續毗連之三筆土地，以達擴大農場經營之目的（參照
    內政部九十四年四月八日內授中辦地字第○九四○七二三七
    七二號函）。
  (二)本件所有系爭五筆土地係連續毗連之土地，依嘉義縣政府九
    十三年六月二十四日府地劃字第○九三○○七七七四二號函
    覆原法院可知上開土地亦為農地重劃條例規定之耕地無訛；
    又系爭五筆土地經原法院執行拍賣時，業已於拍賣公告載明
    系爭「不動產五宗合併拍賣」，此有拍賣公告在原法院卷可
    稽，故上開土地應同時出售予買受人；而相對人所有坐落嘉
    義縣民雄鄉○○○段興中小段十八地號土地，乃與債務人所
    有之同地段十九號土地毗連，且相對人確有在其所有之上開
    土地從事農業耕作之事實，此有土地登記謄本、地籍圖、所
    有權狀、嘉義縣民雄鄉中和村辦事處證明書、民雄鄉農會農
    健保費繳納證明單等件附原法院卷足憑。揆諸上揭說明，堪
    認相對人就本件拍賣之十九、二十、二一、二二、二三地號
    等五筆土地全部均有優先購買權，以符合農地重劃條例擴大
    農場經營面積，適合機械耕作之需要，俾發揮耕地效能之立
    法意旨。
  (三)抗告人固主張系爭五筆土地均非屬農地重劃條例第二十三條
    規定之農地重劃區內所有土地應分配之面積，未達或合併後
    仍未達最小坵塊面積者，故相對人對於上開土地應均無優先
    購買權云云；復引農地重劃條例施行細則第三十七條第一項
    規定，主張相對人所得行使之優先購買權，充其量以地段直
    接毗連之同地段十九地號土地為限等語。惟本件相對人係依
    據農地重劃條例第五條規定行使優先購買權，業如前述，乃
    與系爭五筆土地是否屬農地重劃條例第二十三條規定之農地
    重劃區內所有土地應分配之面積，未達或合併後仍未達最小
    坵塊面積者乙節無涉，亦非以直接毗連之土地為限；從而，
    抗告人所主張相對人對系爭五筆土地均無優先購買權，或僅
    對其中十九地號土地有優先購買權等語，洵無足採。原法院
    予以駁回，核無不合。抗告人猶執前詞指摘原裁定不當，為
    無理由，應予駁回。
四、據上論結，本件抗告為無理由，爰依強制執行法第三十條之
    ㄧ，民事訴訟法第四百九十五條之ㄧ第一項、第四百四十九
    條第一項、第九十五條、第七十八條、第八十五條第一項前
    段，裁定如主文。
中　　華　　民　　國　　94　　年　　12　　月　　20　　日
                  民事第五庭　審判長法　官　張世展
　　　　　　　　　　　      　　　　法　官  蘇清恭
　　　　　　　　　　　      　　　　法　官  王浦傑
上為正本係照原本作成。
不得再抗告。
中　　華　　民　　國　　94　　年　　12　　月　　23　　日
                                    書記官  廖英琇
                                               K
